【裁判字號】    95,易,1383
【裁判日期】    950831
【裁判案由】    傷害
【裁判全文】
臺灣臺中地方法院刑事判決              95年度易字第1383號
公  訴  人  臺灣臺中地方法院檢察署檢察官
被      告  丙○○
選任辯護人  周平凡律師
            廖志祥律師
被      告  乙○○
            甲○○
                    （另案於臺灣臺中監獄執行）
上列被告等因傷害等案件，經檢察官提起公訴（九十四年度偵字
第六五六○號），本院判決如下：
    主    文
丙○○、乙○○共同傷害人之身體，各處有期徒刑陸月，如易科
罰金，均以新臺幣玖佰元即銀元佰元折算壹日。
甲○○傷害人之身體，累犯，處有期徒刑捌月。
    犯罪事實
一、甲○○前於民國九十一年間因違反毒品危害防制條例案件，
    經本院判處有期徒刑六月確定，於九十二年十月八日執行完
    畢。丙○○因甲○○向其借款新台幣（下同）二萬元，經多
    次前往台中市○區○○○路一七八號甲○○住處討債，惟甲○○仍有五千元尚未清償完畢，乃再於九十四年四月六日下
    午四時三十分許，夥同其弟乙○○前往甲○○住處討債，適
    甲○○於住處庭院內僅著內褲，丙○○、乙○○二人乃基於
    概括犯意聯絡，先共同徒手毆打甲○○臉部等處，丙○○、
    乙○○再一人一邊分別搭著甲○○之左右肩膀，要求甲○○
    還錢，惟甲○○稱暫時無錢可還，希望延期清償，丙○○、
    乙○○乃要甲○○與其至外面談，甲○○即藉詞要求回屋內
    穿衣服，李清賀、乙○○即讓被告甲○○自行返回屋內，甲○○乃趁機自屋內取出其外祖母所有之西瓜刀一把，丙○○
    、乙○○見甲○○持西瓜刀出來，丙○○即就地拾起庭院內
    之竹竿，乙○○亦就地拾起庭院內之木棍，二人復與手持西
    瓜刀之甲○○互毆。互毆中乙○○因而受左上臂切割傷15公
    分5公分3公分、左前臂切割傷7公分4公分3公分合
    併肌腱斷裂、左大拇指遠端截肢傷併骨裂之傷害，甲○○則
    受雙手臂及指節多處瘀腫及左小腿2.5公分0.5公分擦傷之
    傷害，丙○○乃駕車送乙○○就醫，甲○○則逃離現場。
二、案經乙○○、甲○○訴由臺中市警察局第三分局移送臺灣臺
    中地方法院檢察署檢察官偵查起訴。
    理    由
一、訊據被告丙○○、乙○○固不否認曾於上揭時地至被告甲○○住處討債，惟矢口否認有何傷害犯行，辯稱：並未傷害被
    告甲○○，縱使有傷害行為，亦係因被告甲○○突持西瓜刀
    衝出來，不及逃跑，故屬正當防衛或緊急避難云云；被告甲○○亦不否認手持之西瓜刀傷及被告乙○○，惟否認有傷害
    犯意，辯稱只是要嚇嚇對方，不是故意傷害云云。經查：
（一）被告丙○○、乙○○先共同徒手毆打被告甲○○，復分持
      竹竿、木棍與被告甲○○互毆等情，業據共同被告甲○○
      於偵查中證稱：「是在我家三合院的庭院碰見我，車子停
      在我家後面走過來，當時我穿著內衣及內褲，他們到時二
      人就先出手以拳頭打我臉，肚子及身體，家裡有叔叔丁○○在場，他有看見我被打，丙○○說走跟我們去，我騙他
      說我要進去穿褲子，我就趁機會拿出阿媽的西瓜刀，本來
      是要嚇他們，結果他們拿我家裡的竹竿及木棍打我，我才
      揮刀砍他們」等語（參九十四年度偵字第六五六○號卷第
      七十四頁、第七十五頁），及於審理時迭稱其持西瓜刀出
      來時遭被告丙○○、乙○○分持竹竿、木棍打伊等語綦詳
      ；核與證人丁○○於偵查中證稱：「他們開車來，進來看
      到甲○○，一進來就打他，約打了二、三分鐘，用手打‥
      ‥甲○○掙脫，到廚房刀櫃拿了西瓜刀出來，對方拿竹竿
      及木棒，三人打在一起」等語（參九十四年度偵字第九十
      頁），及於本院審理時證稱：「當時我站在二樓，門打開
      之後就可以看到外面的情形，我看兩個人（指被告丙○○
      、乙○○）進來，就打甲○○。（問：他們進來有無先與
      甲○○勾肩搭背、交談？）進來就打，是徒手打。（問：
      他們如何打？）他們打甲○○的臉，他們三個人擠在一起
      ，我沒有看清楚是誰出手。甲○○‥‥跑進去家裡拿壹支
      西瓜刀，那兩個人就拿木棒跟竹竿，好像是哥哥丙○○拿
      竹竿，弟弟乙○○拿木棒，三個人就打在一起」等語（參
      本院九十五年八月十八日審判筆錄）情節相符，此外復有
      被告甲○○於當日驗傷之驗傷診斷書在卷可稽，是以被告
      乙○○、丙○○稱並未傷害被告甲○○云云，無可採信。
（二）被告甲○○確實持刀揮砍被告乙○○等情，業據被告甲○○於偵查中自承：「我就趁機會拿出阿媽的西瓜刀，本來
      是要嚇他們，結果他們拿我家裡的竹竿及木棍打我，我才
      揮刀砍他們，我是先砍到乙○○一下，之後我就停了‥‥
      」等語（參九十四年度偵字第六五六○號卷第七十五頁）
      ，核與共同被告乙○○於警詢、偵查及本院審理時證述綦
      詳，復與共同被告丙○○於本院審理時之證述，及證人丁○○於警詢中之陳述（參九十四年度偵字第六五六○號卷
      第三十六頁）情節相符。又被告乙○○受傷不只一處，其
      中左上臂及左前臂均有如犯罪事實欄所述大且深之切割傷
      等，有其診斷證明書及傷勢照片附卷可按，參酌被告甲○○為成年人，應該預見西瓜刀甚為鋒利，故被告甲○○係
      出於傷害犯意攻擊被告乙○○乙節，應堪認定。被告甲○○與本院審理時辯稱其傷害被告乙○○非出於故意云云，
      亦無可採，被告甲○○之傷害犯行，洵堪認定。
（三）按正當防衛必須對於現在不法之侵害始得為之，侵害業已
      過去，或無從分別何方為不法侵害之互毆行為，均不得主
      張防衛權，而衡之一般社會經驗法則，互毆係屬多數動作
      構成單純一罪而互為攻擊之傷害行為，縱令一方先行出手
      ，而還擊之一方在客觀上苟非單純對於現在不法之侵害為
      必要排除之反擊行為，因其本即有傷害之犯意存在，則對
      其互為攻擊之還手反擊行為，自無主張防衛權之餘地，最
      高法院九十二年度台上字第三○三九號判決可資參照，被
      告乙○○、丙○○至被告甲○○住處時即出手毆打被告甲○○在先，見被告甲○○自屋內持西瓜刀出來，猶分別拿
      取木棍竹竿聯手與被告甲○○對打互毆，致被告甲○○、
      李清華分別受傷等情，業據共同被告甲○○及證人蔡明宗
      證述屬實，已如前述，揆諸前揭最高法院判決意旨，自難
      認有何正當防衛可言。何況被告丙○○、乙○○進入之地
      點沒有門，可以直接走進來等情，亦據證人丁○○證述屬
      實（參九十五年八月十八日審判筆錄），則被告丙○○、
      乙○○見被告甲○○持刀出來時，並無必要再行逗留，大
      可迅速離去，即可全身而退，難謂有緊急避難之可言。是
      以被告乙○○、丙○○辯稱縱使有傷害行為，亦係正當防
      衛或緊急避難云云，洵屬卸責之詞，無可採信。被告乙○○、丙○○傷害犯行，亦堪認定。
二、核被告丙○○、乙○○、甲○○所為，均係犯刑法第二百七
    十七條第一項之傷害罪。被告等行為後，刑法第二條第一項
    業經總統於九十四年二月二日以華總一義字第Ｚ00000
    00000號令修正公布，且自九十五年七月一日起施行（
    下稱新法；修正前刑法下稱舊法），而新法第二條第一項之
    規定，係規範行為後法律變更所生新舊法律比較適用之準據
    法，於新法施行後，應適用新法第二條第一項之規定，為「
    從舊從輕」之比較。舊法第二十八條規定，二人以上共同實
    施犯罪之行為者，皆為正犯，新法則修正為二人以上共同實
    行犯罪之行為者，皆為正犯，被告丙○○與乙○○間，有犯
    意聯絡，行為分擔，不論依舊法第二十八條或新法第二十八
    條之規定，均構成共同正犯，對被告丙○○、乙○○而言並
    無有利或不利之情形，自不生新舊法比較之問題，應逕依修
    正前刑法第二十八條規定，以共同正犯論。被告甲○○前於
    九十一年間因違反毒品危害防制條例案件，經本院判處有期
    徒刑六月確定，於九十二年十月八日執行完畢等情，有其全
    國前案紀錄表附卷可稽，其於五年之內再犯有期徒刑，不論
    依舊法第四十七條或新法第四十七條第一項之規定，均構成
    累犯，對被告甲○○而言並無有利或不利之情形，自不生新
    舊法比較之問題，應逕依修正前之刑法第四十七條規定，論
    以累犯，並加重其刑。爰審酌被告丙○○、乙○○否認犯行
    ，被告甲○○僅否認傷害犯意；被告甲○○於家中突遭外人
    討債，恐被帶往未知之他處而生不測，始持刀攻擊，動機尚
    非不能理解，而被告丙○○、乙○○出手毆打被告甲○○在
    先，見被告甲○○自屋內持銳利之西瓜刀出來，本可迅速離
    開，猶分別拿取木棍竹竿聯手與被告甲○○對打；又被告甲○○、乙○○如犯罪事實欄所載傷勢，及被告甲○○與被告
    乙○○間，被告乙○○、丙○○與被告甲○○間，皆尚未達
    成民事和解賠償等一切情狀，分別判處如主文所示之刑。又
    刑法第二百七十七條第一項之傷害罪，法定刑原為得科銀元
    一千元以下罰金，依修正後刑法施行法增訂第一條之一規定
    ：「（第一項）中華民國九十四年一月七日刑法修正施行後
    ，刑法分則編所定罰金之貨幣單位為新臺幣。（第二項）九
    十四年一月七日刑法修正時，刑法分則編未修正之條文定有
    罰金者，自九十四年一月七日刑法修正施行後，就其所定數
    額提高為三十倍。但七十二年六月二十六日至九十四年一月
    七日新增或修正之條文，就其所定數額提高為三倍」，及刑
    法第三十三條第五款修正為：「主刑之種類如下：五、罰金
    ：新臺幣一千元以上，以百元計算之」等規定觀之，依修正
    後之法律，刑法第二百七十七條第一項之傷害罪所得科處之
    罰金刑最高額為新臺幣三萬元（一千元三十）、最低額為
    新臺幣一千元。然依被告乙○○、丙○○行為時即修正前刑
    法第三十三條第五款規定之罰金最低額銀元一元，並提高十
    倍計算，前開罰金刑，最高額為銀元一萬元，最低額為銀元
    十元，若換算為新臺幣，最高額雖與新法同為新臺幣三萬元
    ，然最低額僅為新臺幣三十元。因此，比較上述修正前、後
    之刑罰法律，自以被告行為時即修正前關於科處罰金刑之法
    律較有利於被告。另被告丙○○、乙○○行為後，罰金罰鍰
    提高標準條例第二條業已刪除，刑法第四十一條第一項易科
    罰金之折算標準，由「以一元以上三元以下」折算一日，提
    高為「以新台幣一千元、二千元、三千元折算一日」，經比
    較結果，被告行為時之法律有利於被告，是依刑法第二條第
    一項前段之規定，應適用修正前刑法第四十一條第一項前段
    及修正刪除前之罰金罰鍰提高標準條例第二條規定，定其易
    科罰金之折算標準。
三、扣案之西瓜刀一支係供被告甲○○犯罪所用之物，惟係被告
    甲○○之祖母所有，業據被告甲○○及證人丁○○於警詢時
    供述屬實；被告丙○○、乙○○揀拾自被告甲○○住處庭院
    用以傷害被告甲○○之木棍、竹竿，亦非被告丙○○、乙○○所有；至於警員於被告丙○○之車上起出之西瓜刀一支、
    棒球棍一支，並非被告丙○○、乙○○當場用以傷害被告甲○○所用之物，爰均不宣告沒收，併此敘明。
四、公訴意旨另以被告丙○○、乙○○尚涉有刑法第三百零二條
    第一項、第三項妨害自由未遂罪嫌等語。訊據被告丙○○、
    乙○○堅決否認有何妨害自由犯行。被告甲○○於警詢時雖
    稱被告丙○○、乙○○強押其外出等語，復於偵查時稱被告
    丙○○、乙○○要拖其出去等語，然於本院審理時復證稱：
    被告丙○○、乙○○一人一邊分別搭著伊之左右肩膀，要求
    伊還錢，時間約有五、六分鐘，惟該段時間伊均未反抗，亦
    未試著要離開等語（參本院九十五年八月四日審判筆錄）。
    此外，被告甲○○要求返回屋內穿衣時，被告丙○○、乙○○即讓被告甲○○自行返回屋內等情，亦為被告甲○○於同
    日證述在卷可按。以被告甲○○於本院審理經交互詰問程序
    所述之事實觀之，其細節較其於警詢及偵查中所稱者清晰，
    自應較為可採，是以被告丙○○、乙○○於僅搭住被告甲○○之肩膀時，尚無違反甲○○行動自由意願之舉動，嗣被告
    丙○○、丙○○亦應被告甲○○之要求讓其自行返回屋內，
    並未加以阻止或限制其行動自由，故尚不能證明被告丙○○
    、乙○○有妨害自由未遂犯行，此外復查無其他積極證據足
    資認定被告丙○○、乙○○有妨害自由未遂犯行，原應為無
    罪之諭知，惟公訴意旨認此部分與前開有罪部分有牽連犯之
    裁判上一罪關係，爰不另為無罪之諭知，附此敘明。
據上論斷，應依刑事訴訟法第二百九十九條第一項前段，刑法第
二條第一項前段、修正前第二十八條、第二百七十七條第一項、
修正前第三十三條第五款、修正前第四十七條、修正前第四十一
條第一項前段，罰金罰鍰提高標準條例第一條前段、修正前第二
條，現行法規所定貨幣單位折算新台幣條例第二條，判決如主文
。
中    華    民    國    95    年    8     月    31    日
                  刑事第十五庭  審判長  曾佩琦
                                法  官  周瑞芬
                                法  官  陳宗賢
上正本證明與原本無異。
如不服本判決，應於送達後十日內向本院提出上訴狀（須附繕本
），上訴於台灣高等法院台中分院。
                                書記官  劉家瑜
中    華    民    國    95    年    8     月    31    日
附錄本案論罪科刑法條全文
刑法第二百七十七條第一項
傷害人之身體或健康者，處三年以下有期徒刑、拘役或一千
元以下罰金。


司法院資訊處製作；財團法人民間司法改革基金會備份。
